---
title: "Bilan régional des protocoles STOC et SHOC réalisés par les agents OFB"
subtitle: "Données Faune France ~ Nouvelle-Aquitaine"
author: "OFB DR Nouvelle-Aquitaine ~ Service régional Connaissance"
date: "`r format(Sys.time(), '%d %B %Y')`"
output:
  word_document:
    toc: true
    toc_depth: 2
    reference_doc: "reference_doc.docx"
params:
  annee: 2025
toc-title: "Sommaire"

---

```{r setup, include=FALSE}
knitr::opts_chunk$set(echo = FALSE,
                      warning = FALSE,
                      message = FALSE,
                      fig.align = "center",  # figure centrée
                      fig.retina = 4,      # Qualité des figures
                      out.width = "100%",      # remplissage de la largeur
                      dev = 'png',        # Format des figures
                      cache = FALSE) 
#Packages
library(sf)
library(dplyr)
library(tidyverse)
library(ggplot2)
library(readr)
library(patchwork)
library(flextable)
library(lubridate)
library(writexl)
library(vegan)
library(FSA)
library(ggpubr)
library(glmmTMB)
library(ggeffects)
library(VennDiagram)
library(pheatmap)
library(ggvenn)
library(broom)
library(ordinal)
library(gt)


# Création des palettes de couleurs
colors_protocoles <- c(
  "STOC" = "#CAF5B0",
  "SHOC" = "#DBB0F5")

colors_suivi <- c(
  "Jamais suivi" = "grey80",
  "Abandonné" = "grey30",
  "Bien suivi" = "green",
  "Mal suivi" = "orange"
)

colors_statut <- c(
  "Abandonné" = "black",
  "Bien suivi" = "#447c00",
  "Plutôt bien suivi" = "#a1ef42",
  "Neutre" = "#fff608",
  "Plutôt mal suivi" = "#fb9418",
  "Mal suivi" = "#fb3518",
  "Nouveau" = "#51b3de"
)

# Ouverture des fichiers utilisés dans le Rmarkdown
data_shoc <- st_read("../processed_data/data_shoc.gpkg")
data_stoc <- st_read("../processed_data/data_stoc.gpkg")
departement <- st_read("../assets/departements.gpkg") #couche polygones des départements de la région pour les cartes


```

\newpage

# Introduction

Les protocoles naturalistes **STOC (Suivi Temporel des Oiseaux Communs)** et **SHOC (Suivi Hivernal des Oiseaux Communs)** constituent des dispositifs de suivi de référence pour l'étude de l'avifaune, reposant sur la collecte standardisée d'observations de terrain. Ces protocoles permettent d'acquérir des données à long terme, indispensables pour analyser la dynamique des populations, la répartition des espèces et l'évolution de la biodiversité au fil du temps. 


Dans ce contexte, ce rapport présente une analyse qualitative et quantitative des données acquises dans le cadre des protocoles STOC et SHOC au niveau régional par les agents de l'Office français de la biodiversité (OFB). L'objectif principal est de valoriser ces données recueillies pour dynamiser le réseau régional de suivi et d'inciter à la formation de nouveaux agents volontaires ou de consolider les compétences des agents déjà en action. 

# Présentation du jeu de données

Les données sont issues de la démarche Faune-France, portail interassociatif de science participative, animé par la LPO en partenariat avec un réseau d’une cinquantaine d’associations de protection de la nature : https://www.faune-france.org. 
*Date de l'extraction : 11/03/2026 (STOC et SHOC).*

Les protocoles ont été extraits individuellement, sur la période temporelle de janvier 2022 à mars 2026 afin d'avoir l'hiver 2025/2026 complet pour le protocole SHOC. 


**Seule la région Nouvelle-Aquitaine est concernée par ces données et le rapport fait état des chiffres et évolutions à l'échelle régionale exclusivement.**

```{r, fig.width=6, fig.height=4}
tablo_data <- data.frame(
  Protocole = c("STOC", "SHOC"),
  Nombre_donnees = c(nrow(data_stoc), nrow(data_shoc)),
  stringsAsFactors = FALSE)

# Créer tableau pour rapport
tablo_data <- tablo_data %>%
  mutate(across(where(is.numeric), ~ format(., big.mark = " ", decimal.mark = ",", scientific = FALSE, trim = TRUE)))

flextable(tablo_data) %>%
  set_header_labels(
    Protocole = "Protocole",
    Nombre_donnees = "Nombre d'observations") %>%
  theme_vanilla() %>%
  color(part = "header", color = "white") %>%
  bg(part = "header", bg = "#333333") %>%
  bold(part = "header") %>% 
  align(j = colnames(tablo_data), align = "center", part = "all") %>% 
  fontsize(part = "header", size = 10) %>%
  fontsize(part = "body", size = 9) %>%
  autofit()
```

\newpage

# Analyse des carrés
## Evolution du nombre de carrés

Le graphique ci-dessous représente l'évolution du nombre de carrés par an et par département, en fonction du protocole (STOC et SHOC).
Pour rappel, pour le protocole SHOC, un hiver correspond au mois de décembre de l'année n et de janvier de l'année n+1.

```{r, fig.width=18, fig.height=16}
graph_carres_stoc <- data_stoc %>%
  st_set_geometry(NULL) %>%
  group_by(Departement, Annee) %>%
  summarise(nb_total = n_distinct(Carre),
            nb_ofb = n_distinct(Carre[Source == "OFB"])) %>%
  mutate(Type = "STOC") %>%
  select(-nb_total)

graph_carres_shoc <- data_shoc %>%
  st_set_geometry(NULL) %>%
  mutate(mois = month(Date),
         Hiver = if_else(mois == 1, Annee - 1, Annee)) %>%
  group_by(Departement, Hiver) %>%
  summarise(nb_total = n_distinct(Carre),
            nb_ofb = n_distinct(Carre[Source == "OFB"])) %>%
  mutate(Type = "SHOC",
         Annee = Hiver) %>%
  select(-Hiver,
         -nb_total)

graph_carres <- rbind(graph_carres_shoc,
                      graph_carres_stoc)

graph_carres <- graph_carres %>%
  filter(!nb_ofb == 0)

ggplot() +
  geom_col(data = graph_carres, aes(x = Annee, y = nb_ofb, fill = Type), position = "dodge2", color = "black") +
  scale_y_continuous(breaks = seq(0, max(graph_carres$nb_ofb), by = 2)) +
  scale_x_continuous(breaks = seq(min(graph_carres$Annee), max(graph_carres$Annee), by = 1)) +
  scale_fill_manual(values = colors_protocoles,
                    name = "Protocole") +
  geom_text(
    data = graph_carres,
    aes(x = Annee, y = nb_ofb, label = nb_ofb, group = Type),
    position = position_dodge2(width = 0.9),
    vjust = -0.3,
    size = 5) +
  facet_wrap(~ Departement, scales = "fixed") +
  labs(
    title = "Evolution du nombre de carrés STOC et SHOC par an",
    x = "Année (ou Hiver pour SHOC)",
    y = "Nombre de carrés",
    fill = "") +
  theme_minimal() +
  theme(
    axis.text.x = element_text(size = 14),
    axis.ticks.x = element_line(),
    axis.text.y = element_text(size = 14),
    axis.title = element_text(size = 14),
    plot.title = element_text(size = 16, face = "bold", hjust = 0.5),
    legend.text = element_text(size = 12),
    strip.text = element_text(size = 14, face = "bold"),
strip.background = element_rect(
  fill = "grey90",
  color = "black",
  linewidth = 0.8
),
    legend.position = "right"
  )
```


## Effort de prospection et suivi des carrés
### STOC

Le graphique ci-dessous représente le nombre de passages effectués par les **agents OFB** dans leur carré en fonction des trois périodes définies dans le protocole STOC :


- période 1 (mars) : du 1er au 31 mars


- période 2 (avril) : du 1er avril au 8 mai


- période 3 (mai) : du 9 mai au 15 juin 


```{r, fig.width=15, fig.height=10}
passage_stoc_ofb <- data_stoc %>%
  st_set_geometry(NULL) %>%
  mutate(Printemps = paste0("Printemps_", Annee)) %>%
  group_by(Carre, Printemps) %>%
  summarise(
    nb_passages_mars = n_distinct(
      Date[Date >= as.Date(paste0(Annee, "-03-01")) & 
        Date <= as.Date(paste0(Annee, "-03-31"))]),
    
    nb_passages_avril = n_distinct(
      Date[Date >= as.Date(paste0(Annee, "-04-01")) &
        Date <= as.Date(paste0(Annee, "-05-08"))]),
    
    nb_passages_mai = n_distinct(
      Date[Date > as.Date(paste0(Annee, "-05-08")) &
        Date <= as.Date(paste0(Annee, "-06-15"))]),
    
    .groups = "drop") 


tablo_passage_stoc_ofb <- passage_stoc_ofb %>%
  group_by(Printemps) %>%
  summarise(passage_mars = sum(nb_passages_mars),
            passage_avril = sum(nb_passages_avril),
            passage_mai = sum(nb_passages_mai))


tablo_long_ofb <- tablo_passage_stoc_ofb %>%
  pivot_longer(
    cols = starts_with("passage_"),
    names_to = "periode",
    values_to = "nb_passages") %>%
  mutate(nb_passages = as.integer(nb_passages),
         annee = substr(Printemps, 11, 14),
         periode = factor(periode,
                          levels = c("passage_mars", "passage_avril","passage_mai"),
                          labels = c("Mars", "Avril", "Mai")))


ggplot(tablo_long_ofb, aes(x = annee, y = nb_passages, fill = periode)) +
  geom_col(width = 0.5, color = "grey30") +
  labs(
    title = "Nombre total de passages STOC par période printanière pour les agents OFB",
    subtitle = "Agrégation annuelle des passages (mars, avril/mai et mai/juin)",
    x = "Printemps",
    y = "Nombre de passages",
    fill = "Période") +
  geom_text(aes(label = ifelse(nb_passages > 0, nb_passages, NA)),
            position = position_stack(vjust = 0.5),
            size = 5,
            color = "black") +
  scale_fill_manual(values = c("Mars" = "#B5A4C8",
                               "Avril" = "#F4C2C3",
                               "Mai" = "#9ED9A0")) +
  scale_y_continuous(
    expand = expansion(mult = c(0, 0.05)),
    labels = scales::label_number(big.mark = " ")) +
  
  theme_minimal(base_size = 13) +
  theme(
    axis.text.x = element_text(size = 10),
    axis.title = element_text(face = "bold"),
    plot.title = element_text(face = "bold", size = 14),
    plot.subtitle = element_text(size = 11),
    legend.position = "top",
    legend.title = element_text(face = "bold"),
    panel.grid.major.x = element_blank()
  )

```

\newpage

En analysant les passages sur les périodes du protocole STOC, un état de suivi peut être déterminé :


- **Bien suivi** : lorsqu'un passage est effectué pendant chaque période (mars, avril/mai et mai/juin).  


- **Mal suivi** : lorsqu'il manque un passage pendant une des périodes obligatoires du protocole STOC.


- **Abandonné** : lorsque les dernières observations remontent à plus de 2 ans.

```{r, fig.width=15, fig.height=10}
passage_stoc_ofb <- data_stoc %>%
  mutate(
    Printemps = paste0("Printemps_", Annee),
    passage_mars  = Date >= as.Date(paste0(Annee, "-03-01")) &
                    Date <= as.Date(paste0(Annee, "-03-31")),
    passage_avril = Date >= as.Date(paste0(Annee, "-04-01")) &
                    Date <= as.Date(paste0(Annee, "-05-08")),
    passage_mai   = Date >  as.Date(paste0(Annee, "-05-08")) &
                    Date <= as.Date(paste0(Annee, "-06-15"))
  ) %>%
  group_by(Carre, Printemps, Annee) %>%
  summarise(
    nb_passages_mars  = n_distinct(Date[passage_mars]),
    nb_passages_avril = n_distinct(Date[passage_avril]),
    nb_passages_mai   = n_distinct(Date[passage_mai]),
    .groups = "drop"
  ) %>%
  group_by(Carre) %>%
  mutate(
    derniere_an_passage = ifelse(
      any(nb_passages_mars + nb_passages_avril + nb_passages_mai > 0),
      max(Annee[nb_passages_mars + nb_passages_avril + nb_passages_mai > 0], na.rm = TRUE),
      NA_integer_
    )
  ) %>%
  ungroup() %>%
  mutate(
    classe_passage = case_when(
      (params$annee - derniere_an_passage) >= 2 ~ "Abandonné",
      nb_passages_mars > 0 & nb_passages_avril > 0 & nb_passages_mai > 0 ~ "Bien suivi",
      Annee < 2022 & nb_passages_avril > 0 & nb_passages_mai > 0 ~ "Bien suivi",
      TRUE ~ "Mal suivi"
    )
  )


ggplot(passage_stoc_ofb, aes(x = Printemps, y = Carre, fill = classe_passage)) +
  geom_tile(color = "grey90") +
  scale_fill_manual(
    values = c(
      "Mal suivi" = "orange",
      "Bien suivi" = "green",
      "Abandonné" = "grey30"
    ),
    name = "Suivi"
  ) +
  theme_minimal() +
  theme(axis.text.y = element_text(size = 10),
    axis.ticks.y = element_blank(),
    #panel.grid = element_blank(),
    axis.text.x = element_text(size = 10),
    legend.text = element_text(size = 12),
    legend.title = element_blank(),
    legend.position = "bottom",
    plot.title = element_text(size = 14, hjust = 0.5),
    plot.subtitle = element_text(size = 12, hjust = 0.5)) +
  labs(
    title = "Suivi des carrés STOC par printemps",
    subtitle = "Carrés STOC OFB exclusivement",
    x = "Printemps",
    y = "Carré "
  )

```

Une étude plus fine de l'état de suivi des carrés est présentée dans le tableau suivant. Les classes de détermination de l'état de suivi sont plus nuancées sur l'ensemble des années considérées :


- **Bien suivi** : chaque année le carré est considéré comme bien suivi


- **Plutôt bien suivi** : le carré présente une majorité de "bien suivi" au fil des années


- **Neutre** : le carré a autant de "bien suivi" que de "mal suivi" sur la période concernée


- **Plutôt mal suivi** : le carré présente une majorité de "mal suivi" au fil des années


- **Mal suivi** : chaque année le carré est considéré comme mal suivi

```{r, fig.width=6, fig.height=4}

statut_carre_stoc_ofb <- passage_stoc_ofb %>%
  mutate(passages_total = (nb_passages_mars + nb_passages_avril + nb_passages_mai)) %>%
  group_by(Carre) %>%
  summarise(
    n_printemps_total = n(),
    n_passages_total = sum(passages_total),
    last_printemps = ifelse(
      any(passages_total > 0),
      max(Annee[passages_total > 0]),
      NA_real_),
    printemps = max(Annee),
    bien_suivi = sum(classe_passage == "Bien suivi"),
    mal_suivi = sum(classe_passage == "Mal suivi"),
    .groups = "drop") %>%
  mutate(statut = case_when(
    is.na(last_printemps) ~ "Jamais suivi",
    (max(printemps) - last_printemps) >= 2 ~ "Abandonné",
    mal_suivi == 0 ~ "Bien suivi",
    bien_suivi == 0 ~ "Mal suivi",
    bien_suivi > mal_suivi ~ "Plutôt bien suivi",
    bien_suivi < mal_suivi ~ "Plutôt mal suivi",
    TRUE ~ "Neutre"))

tablo_suivi_carre_stoc_ofb <- statut_carre_stoc_ofb %>%
  st_set_geometry(NULL) %>%
  group_by(statut) %>%
  summarise(nb = n()) %>%
  mutate(statut = factor(statut, levels = c("Bien suivi", "Plutôt bien suivi","Neutre","Plutôt mal suivi", "Mal suivi", "Abandonné", "Jamais suivi"))) %>%
  arrange(statut)


# Créer tableau pour rapport
tablo_suivi_carre_stoc_ofb <- tablo_suivi_carre_stoc_ofb %>%
  mutate(across(where(is.numeric), ~ format(., big.mark = " ", decimal.mark = ",", scientific = FALSE, trim = TRUE)))

flextable(tablo_suivi_carre_stoc_ofb) %>%
  set_header_labels(
    statut = "Suivi du carré",
    nb = "Nombre de carrés") %>%
  theme_vanilla() %>%
  color(part = "header", color = "white") %>%
  bg(part = "header", bg = "#333333") %>%
  bold(part = "header") %>% 
  align(j = colnames(tablo_suivi_carre_stoc_ofb), align = "center", part = "all") %>% 
  fontsize(part = "header", size = 10) %>%
  fontsize(part = "body", size = 9) %>%
  autofit()
```

### SHOC

Le graphique ci-dessous représente le nombre de passages effectués par les **agents de l'OFB** dans leur carré pour le protocole SHOC durant la période hivernale.

<br>

```{r, fig.width=8, fig.height=4}
passage_shoc_ofb <- data_shoc %>%
  st_set_geometry(NULL) %>%
   mutate(mois = month(Date), 
          Hiver = if_else(mois == 1, Annee - 1, Annee),
          mois_hiver = case_when(
           mois == 12 ~ "décembre",
           mois == 1 ~ "janvier")) %>%
  group_by(Carre, Hiver) %>%
  summarise(nb_passages_dec = n_distinct(Date[mois_hiver == "décembre"]),
            nb_passages_janv = n_distinct(Date[mois_hiver == "janvier"]), .groups = "drop")


tablo_passage_shoc_ofb <- passage_shoc_ofb %>%
  group_by(Hiver) %>%
  summarise(passage_dec = sum(nb_passages_dec),
            passage_janv = sum(nb_passages_janv))


tablo_long_shoc_ofb <- tablo_passage_shoc_ofb %>%
  pivot_longer(
    cols = starts_with("passage_"),
    names_to = "periode",
    values_to = "nb_passages") %>%
  mutate(nb_passages = as.integer(nb_passages),
         periode = factor(periode,
                          levels = c("passage_dec", "passage_janv"),
                          labels = c("Décembre", "Janvier")))


ggplot(tablo_long_shoc_ofb, aes(x = Hiver, y = nb_passages, fill = periode)) +
  geom_col(width = 0.5, color = "grey30") +
  labs(
    title = "Nombre total de passages SHOC par période hivernale par les agents OFB",
    subtitle = "Agrégation annuelle des passages (décembre, janvier)",
    x = "Hivers",
    y = "Nombre de passages",
    fill = "Période") +
  geom_text(aes(label = ifelse(nb_passages > 0, nb_passages, NA)),
            position = position_stack(vjust = 0.5),
            size = 5,
            color = "black") +
  scale_fill_manual(values = c("Décembre" = "#B5A4C8",
                               "Janvier" = "#9ED9A0")) +
  scale_y_continuous(
    expand = expansion(mult = c(0, 0.05)),
    labels = scales::label_number(big.mark = " ")) +
  scale_x_continuous(
    breaks = sort(unique(tablo_long_shoc_ofb$Hiver))) +
  theme_minimal(base_size = 13) +
  theme(
    axis.text.x = element_text(size = 10),
    axis.title = element_text(face = "bold"),
    plot.title = element_text(face = "bold", size = 14),
    plot.subtitle = element_text(size = 11),
    legend.position = "top",
    legend.title = element_text(face = "bold"),
    panel.grid.major.x = element_blank()
  )

```
<br>

En analysant les passages sur les périodes du protocole STOC, un état de suivi peut être déterminé :


- **Bien suivi** : lorsqu'un passage est effectué pendant chaque période (décembre, janvier). 

- **Mal suivi** : lorsqu'il manque un passage pendant une des périodes obligatoires du protocole STOC.


- **Abandonné** : lorsque les dernières observations remontent à plus de 2 ans.

```{r, fig.width=15, fig.height=15}
passage_shoc_ofb <- data_shoc %>%
  mutate(mois = month(Date)) %>%
  filter(mois %in% c(12,1)) %>%
  mutate(Hiver = if_else(mois == 1, Annee - 1, Annee),
         mois_hiver = case_when(
           mois == 12 ~ "décembre",
           mois == 1 ~ "janvier")) %>%
  group_by(Carre, Hiver) %>%
  summarise(nb_passages_dec = n_distinct(Date[mois_hiver == "décembre"]),
            nb_passages_janv = n_distinct(Date[mois_hiver == "janvier"]), .groups = "drop") %>%
  group_by(Carre) %>%
  mutate(
    derniere_an_passage = ifelse(
      any(nb_passages_dec + nb_passages_janv > 0),
      max(Hiver[nb_passages_dec + nb_passages_janv > 0], na.rm = TRUE),
      NA_integer_
    )
  ) %>%
  ungroup() %>%
  mutate(
    classe_passage = case_when(
      is.na(derniere_an_passage) ~ "Jamais suivi",
      (params$annee - derniere_an_passage) >= 2 ~ "Abandonné",
      nb_passages_dec > 0 & nb_passages_janv > 0 ~ "Bien suivi",
      TRUE ~ "Mal suivi"))





ggplot(passage_shoc_ofb, aes(x = Hiver, y = Carre, fill = classe_passage)) +
  geom_tile(color = "grey90") +
  scale_fill_manual(
    values = c(
      "Mal suivi" = "orange",
      "Bien suivi" = "green",
      "Abandonné" = "grey30"
    ),
    name = "Suivi"
  ) +
  theme_minimal() +
  theme(axis.text.y = element_text(size = 10),
    axis.ticks.y = element_blank(),
    #panel.grid = element_blank(),
    axis.text.x = element_text(size = 10),
    legend.text = element_text(size = 12),
    legend.title = element_blank(),
    legend.position = "bottom",
    plot.title = element_text(size = 14, hjust = 0.5),
    plot.subtitle = element_text(size = 12, hjust = 0.5)) +
  labs(
    title = "Suivi des carrés SHOC par hiver",
    subtitle = "Carrés SHOC OFB exclusivement",
    x = "Hiver",
    y = "Carré "
  )


```

\newpage

Une étude plus fine de l'état de suivi des carrés est présentée dans le tableau suivant. Les classes de l'état de suivi sont plus nuancées sur l'ensemble des années considérées :


- **Bien suivi** : chaque année le carré est considéré comme bien suivi


- **Plutôt bien suivi** : le carré présente une majorité de "bien suivi" au fil des années


- **Neutre** : le carré a autant de "bien suivi" que de "mal suivi" sur la période concernée


- **Plutôt mal suivi** : le carré présente une majorité de "mal suivi" au fil des années


- **Mal suivi** : chaque année le carré est considéré comme mal suivi

```{r, fig.width=6, fig.height=4}

statut_carre_shoc_ofb <- passage_shoc_ofb %>%
  mutate(passages_total = (nb_passages_dec + nb_passages_janv)) %>%
  group_by(Carre) %>%
  summarise(
    n_hiver_total = n(),
    n_passages_total = sum(passages_total),
    last_hiver = ifelse(
      any(passages_total > 0),
      max(Hiver[passages_total > 0]),
      NA_real_),
    hiver = max(Hiver),
    bien_suivi = sum(classe_passage == "Bien suivi"),
    mal_suivi = sum(classe_passage == "Mal suivi"),
    .groups = "drop") %>%
  mutate(statut = case_when(
    is.na(last_hiver) ~ "Jamais suivi",
    (max(hiver) - last_hiver) > 1 ~ "Abandonné",
    mal_suivi == 0 ~ "Bien suivi",
    bien_suivi == 0 ~ "Mal suivi",
    bien_suivi > mal_suivi ~ "Plutôt bien suivi",
    bien_suivi < mal_suivi ~ "Plutôt mal suivi",
    TRUE ~ "Neutre"))


tablo_suivi_carre_shoc_ofb <- statut_carre_shoc_ofb %>%
  st_set_geometry(NULL) %>%
  group_by(statut) %>%
  summarise(nb = n()) %>%
  mutate(statut = factor(statut, levels = c("Bien suivi", "Plutôt bien suivi","Neutre","Plutôt mal suivi", "Mal suivi", "Abandonné","Jamais suivi"))) %>%
  arrange(statut)


# Créer tableau pour rapport
tablo_suivi_carre_shoc_ofb <- tablo_suivi_carre_shoc_ofb %>%
  mutate(across(where(is.numeric), ~ format(., big.mark = " ", decimal.mark = ",", scientific = FALSE, trim = TRUE)))

flextable(tablo_suivi_carre_shoc_ofb) %>%
  set_header_labels(
    statut = "Suivi du carré",
    nb = "Nombre de carrés") %>%
  theme_vanilla() %>%
  color(part = "header", color = "white") %>%
  bg(part = "header", bg = "#333333") %>%
  bold(part = "header") %>% 
  align(j = colnames(tablo_suivi_carre_shoc_ofb), align = "center", part = "all") %>% 
  fontsize(part = "header", size = 10) %>%
  fontsize(part = "body", size = 9) %>%
  autofit()
```

\newpage

# Analyse des espèces
## Richesse spécifique

Le graphique ci-dessous représente le nombre d'espèces différentes observées par carrés suivis par les agents de l'OFB.  

```{r, fig.width=18, fig.height=14}
data_shoc_stoc <- rbind(data_stoc, data_shoc)

richesse_carre_ofb <- data_shoc_stoc %>%
  st_set_geometry(NULL) %>%
  group_by(Carre, Protocole) %>%
  summarise(rich_sp = n_distinct(Nom_scientifique), .groups = "drop")

histo_rich_ofb <- richesse_carre_ofb %>%
  group_by(Protocole, rich_sp) %>%
  summarise(nb_carres = n(), .groups = "drop")


ggplot(histo_rich_ofb, aes(x = rich_sp, y = nb_carres, fill = Protocole)) +
  geom_col(color = "grey30", width = 0.8, position = "identity") +
  labs(
    title = "Distribution de la richesse spécifique par carré OFB",
    subtitle = "Nombre de carrés en fonction du nombre d'espèces observées",
    x = "Nombre d'espèces différentes",
    y = "Nombre de carrés",
    fill = "Protocole") +
  scale_x_continuous(breaks = seq(
      floor(min(histo_rich_ofb$rich_sp, na.rm = TRUE) / 5) * 5,
      ceiling(max(histo_rich_ofb$rich_sp, na.rm = TRUE) / 5) * 5,
      by = 5)) +
  scale_y_continuous(breaks = seq(
      0,
      ceiling(max(histo_rich_ofb$nb_carres)),
      by = 1)) +
  scale_fill_manual(values = colors_protocoles) +
  theme_minimal() +
  theme(
    plot.title = element_text(face = "bold", size = 14, hjust = 0.5),
    plot.subtitle = element_text(size = 12, hjust = 0.5),
    axis.title = element_text(size = 14, face = "bold"),
    axis.text = element_text(size = 14),
    legend.position = "bottom")


```

\newpage

Cette fois-ci, la richesse spécifique est représentée au fil des années et pour chaque protocole. 

```{r, fig.width=16, fig.height=10}
rich_an_shoc_ofb <- data_shoc %>%
  st_set_geometry(NULL) %>%
  mutate(mois = month(Date)) %>%
  mutate(Hiver = if_else(mois == 1, Annee - 1, Annee)) %>%
  group_by(Hiver, Carre, Protocole) %>%
  summarise(rich = n_distinct(Nom_scientifique), .groups = "drop") %>%
  mutate(Annee = Hiver) %>%
  select(-Hiver) %>%
  group_by(Annee, Protocole) %>%
  summarise(rich_moy = round(mean(rich),2),
            sd_moy = round(sd(rich),2), .groups = "drop")

rich_an_stoc_ofb <- data_stoc %>%
  st_set_geometry(NULL) %>%
  group_by(Annee, Carre, Protocole) %>%
  summarise(rich = n_distinct(Nom_scientifique), .groups = "drop") %>%
  group_by(Annee, Protocole) %>%
  summarise(rich_moy = round(mean(rich),2),
            sd_moy = round(sd(rich),2), .groups = "drop")

rich_an_ofb <- rbind(rich_an_stoc_ofb, rich_an_shoc_ofb)


ggplot(rich_an_ofb, aes(x = Annee, y = rich_moy, fill = Protocole)) +
  geom_col(color = "grey30", width = 0.5, position = position_dodge(width = 0.5)) +
  geom_text(aes(label = rich_moy),
            vjust = -0.5,
            size = 5,
            fontface = "bold",
            position = position_dodge(width = 0.5)) +
  labs(
    title = "Distribution de la richesse spécifique moyenne par carré et par année",
    x = "Année",
    y = "Nombre d'espèces différentes",
    fill = "Protocole") +
  scale_fill_manual(values = colors_protocoles) +
  scale_x_continuous(breaks = sort(unique(rich_an_ofb$Annee))) +
  theme_minimal() +
  theme(
    plot.title = element_text(face = "bold", size = 14, hjust = 0.5),
    axis.title = element_text(size = 12, face = "bold"),
    axis.text = element_text(size = 12),
    legend.position = "right",
    legend.text = element_text(size = 10),
    legend.title = element_blank())
```
<br>

Le tableau ci-dessous dresse les moyennes annuelles et écart-types de la richesse spécifique de `r min(data_stoc$Annee)` à `r max(data_stoc$Annee)`.

```{r}
rich_an_stoc_ofb <- rich_an_stoc_ofb %>%
  mutate(rich_moy_stoc = rich_moy,
         sd_moy_stoc = sd_moy) %>%
  select(Annee,
         rich_moy_stoc,
         sd_moy_stoc)

rich_an_shoc_ofb <- rich_an_shoc_ofb %>%
  mutate(rich_moy_shoc = rich_moy,
         sd_moy_shoc = sd_moy) %>%
  select(Annee,
         rich_moy_shoc,
         sd_moy_shoc)

tablo_rich_ofb <- rich_an_stoc_ofb %>%
  left_join(rich_an_shoc_ofb,
            by = "Annee") %>%
  mutate(Annee = as.character(Annee))

moy_rich_stoc_ofb <- round(mean(rich_an_stoc_ofb$rich_moy_stoc),2)
sd_rich_stoc_ofb <- round(sd(rich_an_stoc_ofb$rich_moy_stoc),2)
moy_rich_shoc_ofb <- round(mean(rich_an_shoc_ofb$rich_moy_shoc),2)
sd_rich_shoc_ofb <- round(sd(rich_an_shoc_ofb$rich_moy_shoc),2)



# Créer tableau pour rapport
tablo_rich_ofb <- tablo_rich_ofb %>%
  mutate(across(where(is.numeric), ~ format(., big.mark = " ", decimal.mark = ",", scientific = FALSE, trim = TRUE)))

flextable(tablo_rich_ofb) %>%
  set_header_labels(
    Annee = "Année \n(Hiver pour SHOC)",
    rich_moy_stoc = "Moyenne richesse \nspécifique par carré \nSTOC",
    sd_moy_stoc = "Ecart-type STOC",
    rich_moy_shoc = "Moyenne richesse \nspécifique par carré \nSHOC",
    sd_moy_shoc = "Ecart-type SHOC") %>%
  theme_vanilla() %>%
  color(part = "header", color = "white") %>%
  bg(part = "header", bg = "#333333") %>%
  bold(part = "header") %>% 
  align(j = colnames(tablo_rich_ofb), align = "center", part = "all") %>% 
  fontsize(part = "header", size = 9) %>%
  fontsize(part = "body", size = 8) %>%
  autofit()
```

La moyenne annuelle de la richesse spécifique par carré, concernant les agents OFB, pour le **protocole STOC**, est de `r moy_rich_stoc_ofb`, avec un écart-type de `r sd_rich_stoc_ofb`. 
La moyenne annuelle de la richesse spécifique par carré, concernant les agents OFB, pour le **protocole SHOC**, est de `r moy_rich_shoc_ofb`, avec un écart-type de `r sd_rich_shoc_ofb`.

\newpage


## Abondance

Le graphique ci-dessous représente le nombre d'espèces en fonction de leurs effectifs cumulés sur la période concernée.


```{r, fig.width=10, fig.height=8}
abondance_esp_ofb <- data_shoc_stoc %>%
  st_set_geometry(NULL) %>%
  group_by(Protocole, Nom_espece) %>%
  summarise(effectif_total = sum(Nombre, na.rm = TRUE), .groups = "drop")

histo_abond_ofb <- abondance_esp_ofb %>%
  mutate(classe = cut(effectif_total,
                      breaks = c(0,100,200,500,1000,Inf),
                      right = FALSE,
                      labels = c("0-99","100-199","200-499","500-999","+1000"))) %>%
  group_by(Protocole, classe) %>%
  summarise(nb_esp = n_distinct(Nom_espece), .groups = "drop") %>%
  ungroup()

ggplot(histo_abond_ofb, aes(x = classe, y = nb_esp, fill = Protocole)) +
  geom_col(position = position_dodge(width = 0.8), color = "black", width = 0.8) +
  geom_text(aes(label = nb_esp),
            vjust = -0.5,
            size = 4,
            fontface = "bold",
            position = position_dodge(width = 0.8)) +
  labs(
    title = "Distribution des espèces par classe d'effectifs et par protocole",
    x = "Nombre d'individus par espèce",
    y = "Nombre d'espèces",
    fill = "Protocole") +
  scale_fill_manual(values = colors_protocoles) +
  theme_minimal() +
  theme(
    plot.title = element_text(face = "bold", size = 14, hjust = 0.5),
    plot.subtitle = element_text(size = 12, hjust = 0.5),
    axis.title = element_text(size = 12, face = "bold"),
    axis.text.x = element_text(size = 12),
    legend.position = "bottom")

```
<br>

Le tableau ci-dessous dresse l'abondance annuelle moyenne par carré et par protocole. 
```{r, fig.width=16, fig.height=10}

stat_abond_shoc_ofb <- data_shoc %>%
  st_set_geometry(NULL) %>%
  mutate(mois = month(Date)) %>%
  mutate(Hiver = if_else(mois == 1, Annee - 1, Annee)) %>%
  group_by(Hiver, Carre) %>%
  summarise(nb_ind = sum(Nombre), .groups = "drop") %>%
  group_by(Hiver) %>%
  summarise(moy_shoc = round(mean(nb_ind),2),
            sd_shoc = round(sd(nb_ind),2), .groups = "drop") %>%
  ungroup() %>%
  mutate(Annee = Hiver)

stat_abond_stoc_ofb <- data_stoc %>%
  st_set_geometry(NULL) %>%
  filter(Source == "OFB") %>%
  group_by(Annee, Carre) %>%
  summarise(nb_ind = sum(Nombre), .groups = "drop") %>%
  group_by(Annee) %>%
  summarise(moy_stoc = round(mean(nb_ind),2),
            sd_stoc = round(sd(nb_ind),2), .groups = "drop") %>%
  ungroup()


stat_abond_ofb <- stat_abond_stoc_ofb %>%
 left_join(stat_abond_shoc_ofb,
           by = "Annee") %>%
  mutate(Annee = as.character(Annee)) %>%
  select(-Hiver)

mean_abond_stoc_ofb <- round(mean(stat_abond_ofb$moy_stoc),2)
sd_abond_stoc_ofb <- round(sd(stat_abond_ofb$moy_stoc),2)
mean_abond_shoc_ofb <- round(mean(stat_abond_ofb$moy_shoc),2)
sd_abond_shoc_ofb <- round(sd(stat_abond_ofb$moy_shoc),2)

# Créer tableau pour rapport
stat_abond_ofb <- stat_abond_ofb %>%
  mutate(across(where(is.numeric), ~ format(., big.mark = " ", decimal.mark = ",", scientific = FALSE, trim = TRUE)))

flextable(stat_abond_ofb) %>%
  set_header_labels(
    Annee = "Année \n(Hiver pour SHOC)",
    moy_stoc = "Moyenne abondance \npar carré STOC",
    sd_stoc = "Ecart-type STOC",
    moy_shoc = "Moyenne abondance \npar carré SHOC",
    sd_shoc = "Ecart-type SHOC") %>%
  theme_vanilla() %>%
  color(part = "header", color = "white") %>%
  bg(part = "header", bg = "#333333") %>%
  bold(part = "header") %>% 
  align(j = colnames(stat_abond_ofb), align = "center", part = "all") %>% 
  fontsize(part = "header", size = 9) %>%
  fontsize(part = "body", size = 8) %>%
  autofit()


```


La moyenne annuelle de l'abondance par carré, suivi par un agent de l'OFB, pour le **protocole STOC**, est de `r mean_abond_stoc_ofb`, avec un écart-type de `r sd_abond_stoc_ofb`. 
La moyenne annuelle de l'abondance par carré, suivi par un agent de l'OFB, pour le **protocole SHOC**, est de `r mean_abond_shoc_ofb`, avec un écart-type de `r sd_abond_shoc_ofb`. 

\newpage

## Top 20 des espèces
### STOC


Classement des 20 espèces les plus observées par les agents de l'OFB, lors des observations concernant le protocole STOC pour l'année `r params$annee`. 
L'occurence correspond au pourcentage d'apparition de l'espèce dans un carré. 


```{r, fig.width=8, fig.height=8}

graph_esp_stoc_ofb <- data_stoc %>%
  st_set_geometry(NULL) %>%
  filter(Annee == params$annee) %>%
  mutate(total_carres = n_distinct(Carre)) %>%
  group_by(Nom_espece) %>%
  summarise(nb_carres = n_distinct(Carre),
            nb_obs = n(),
            nb_ind = sum(Nombre),
            total = first(total_carres),
            .groups = "drop") %>%
  mutate(Ratio = (nb_carres / total) * 100) %>%
  arrange(desc(Ratio)) %>%
  slice_head(n = 20)

ggplot(graph_esp_stoc_ofb,
       aes(x = fct_reorder(Nom_espece, Ratio), y = Ratio)) +

  geom_col(fill = "#CAF5B0", width = 0.7) +

  geom_text(aes(label = paste0(round(Ratio,2)," %")),
            hjust = -0.1,
            size = 4.5) +

  coord_flip() +

  labs(
    title = "Fréquence des espèces détectées dans les carrés STOC",
    x = "Espèce",
    y = "Occurrence (%)"
  ) +

  scale_y_continuous(
    expand = expansion(mult = c(0,0.1))
  ) +

  theme_minimal() +

  theme(
    plot.title = element_text(size = 14, face = "bold", hjust = 0.5),
    axis.title = element_text(size = 12),
    axis.text = element_text(size = 11),
    axis.title.y = element_blank(),
    panel.grid.major.y = element_blank()
  )


```

<br>
<br>

### SHOC

Classement des 20 espèces les plus observées par les agents de l'OFB, lors des observations concernant le protocole SHOC pour l'année `r params$annee`. 
L'occurence correspond au pourcentage d'apparition de l'espèce dans un carré. 


```{r, fig.width=8, fig.height=6}
graph_esp_shoc_ofb <- data_shoc %>%
  st_set_geometry(NULL) %>%
  mutate(mois = month(Date),
         Hiver = if_else(mois == 1, Annee - 1, Annee)) %>%
  filter(Hiver == params$annee) %>%
  mutate(total_carres = n_distinct(Carre)) %>%
  group_by(Nom_espece) %>%
  summarise(nb_carres = n_distinct(Carre),
            nb_obs = n(),
            nb_ind = sum(Nombre),
            total = first(total_carres),
            .groups = "drop") %>%
  mutate(Ratio = (nb_carres / total) * 100) %>%
  arrange(desc(Ratio)) %>%
  slice_head(n = 20)

ggplot(graph_esp_shoc_ofb,
       aes(x = fct_reorder(Nom_espece, Ratio), y = Ratio)) +

  geom_col(fill = "#DBB0F5", width = 0.7) +

  geom_text(aes(label = paste0(round(Ratio,2)," %")),
            hjust = -0.1,
            size = 4.5) +

  coord_flip() +

  labs(
    title = "Fréquence des espèces détectées dans les carrés SHOC",
    x = "Espèce",
    y = "Occurrence (%)"
  ) +

  scale_y_continuous(
    expand = expansion(mult = c(0,0.1))
  ) +

  theme_minimal() +

  theme(
    plot.title = element_text(size = 14, face = "bold", hjust = 0.5),
    axis.title = element_text(size = 12),
    axis.text = element_text(size = 11),
    axis.title.y = element_blank(),
    panel.grid.major.y = element_blank()
  )


```
\newpage

# Cartothèque

## Répartition des carrés à l'échelle régionale
### STOC
```{r}
tablo_dep <- data_stoc %>%
  st_set_geometry(NULL) %>%
  group_by(Departement) %>%
  summarise(nb_carre = n_distinct(Carre)) %>%
  arrange(desc(nb_carre))

tableau <- tablo_dep %>%
  gt() %>%

  cols_label(
    Departement = "Département",
    nb_carre = "Nombre de carrés"
  ) %>%

  fmt_number(
    columns = nb_carre,
    sep_mark = " ",
    decimals = 0
  ) %>%

  cols_align(
    align = "center",
    columns = nb_carre
  ) %>%

  tab_style(
    style = list(
      cell_fill(color = "#333333"),
      cell_text(color = "white", weight = "bold")
    ),
    locations = cells_column_labels()
  ) %>%

  cols_width(
    Departement ~ px(140),
    nb_carre ~ px(100)
  ) %>%

  tab_options(
    table.font.size = 12,
    data_row.padding = px(4),
    table.border.top.width = px(2),
    table.border.bottom.width = px(2)
  )

```

```{r}
carte_stoc <- ggplot() +

  geom_sf(data = departement, fill = "grey95", color = "grey60") +

  geom_sf(data = data_stoc,
          color = "#8CCB3F",
          size = 2,
          alpha = 0.8) +

  labs(
    title = "Localisation des carrés d'observation",
    subtitle = "Protocole STOC, de 2023 à 2025") +

  theme_minimal() +

  theme(
    plot.title = element_text(size = 14, face = "bold"),
    axis.text = element_blank(),
    axis.title = element_blank(),
    panel.grid = element_blank()
  )
```


```{r, fig.width=10, fig.height=10}
carte_stoc + tableau
```
\newpage

### SHOC
```{r}
tablo_dep_shoc <- data_shoc %>%
  st_set_geometry(NULL) %>%
  group_by(Departement) %>%
  summarise(nb_carre = n_distinct(Carre)) %>%
  arrange(desc(nb_carre))

tableau_shoc <- tablo_dep_shoc %>%
  gt() %>%

  cols_label(
    Departement = "Département",
    nb_carre = "Nombre de carrés"
  ) %>%

  fmt_number(
    columns = nb_carre,
    sep_mark = " ",
    decimals = 0
  ) %>%

  cols_align(
    align = "center",
    columns = nb_carre
  ) %>%

  tab_style(
    style = list(
      cell_fill(color = "#333333"),
      cell_text(color = "white", weight = "bold")
    ),
    locations = cells_column_labels()
  ) %>%

  cols_width(
    Departement ~ px(140),
    nb_carre ~ px(100)
  ) %>%

  tab_options(
    table.font.size = 12,
    data_row.padding = px(4),
    table.border.top.width = px(2),
    table.border.bottom.width = px(2)
  )

```

```{r}
carte_shoc <- ggplot() +

  geom_sf(data = departement, fill = "grey95", color = "grey60") +

  geom_sf(data = data_shoc,
          color = "#9D4EDD",
          size = 2,
          alpha = 0.8) +

  labs(
    title = "Localisation des carrés d'observation",
    subtitle = "Protocole SHOC, de 2023 à 2025") +

  theme_minimal() +

  theme(
    plot.title = element_text(size = 14, face = "bold"),
    axis.text = element_blank(),
    axis.title = element_blank(),
    panel.grid = element_blank()
  )
```


```{r, fig.width=10, fig.height=10}
carte_shoc + tableau_shoc


```
\newpage

## Suivi des carrés STOC et SHOC

```{r}
statut_carre_stoc_ofb$statut <- factor(statut_carre_stoc_ofb$statut,
                                       levels = c("Bien suivi", "Plutôt bien suivi", "Neutre", "Plutôt mal suivi", "Mal suivi", "Abandonné"))

suivis_stoc <- ggplot() +
  
  geom_sf(data = departement,
          fill = "grey95",
          color = "grey70") +
  
  geom_sf(data = statut_carre_stoc_ofb,
          aes(color = statut),
          size = 2.5,
          alpha = 0.9) +
  
  scale_color_manual(
    values = colors_statut,
    name = "Statut de suivi"
  ) +
  
  labs(
    title = "Protocole STOC") +
  
  theme_minimal() +
  
  theme(
    plot.title = element_text(size = 14, face = "bold"),
    legend.position = "right",
    axis.text = element_blank(),
    axis.title = element_blank(),
    panel.grid = element_blank()
  )
```


```{r}
statut_carre_shoc_ofb$statut <- factor(statut_carre_shoc_ofb$statut,
                                       levels = c("Bien suivi", "Plutôt bien suivi", "Neutre", "Plutôt mal suivi", "Mal suivi", "Abandonné"))

suivis_shoc <- ggplot() +
  
  geom_sf(data = departement,
          fill = "grey95",
          color = "grey70") +
  
  geom_sf(data = statut_carre_shoc_ofb,
          aes(color = statut),
          size = 2.5,
          alpha = 0.9) +
  
  scale_color_manual(
    values = colors_statut,
    name = "Statut de suivi"
  ) +
  
  labs(title = "Protocole SHOC") +
  
  theme_minimal() +
  
  theme(
    plot.title = element_text(size = 14, face = "bold"),
    legend.position = "right",
    axis.text = element_blank(),
    axis.title = element_blank(),
    panel.grid = element_blank()
  )
```

```{r, fig.width=10, fig.height=14}
suivis_stoc + suivis_shoc

```

\newpage

# Conclusion

Ce rapport permet de dresser un bref état des lieux régional des données STOC/SHOC recueillies par les agents de l'OFB. L'évolution du nombre de carrés suivis, tant pour le STOC que pour le SHOC, témoigne d'un engagement des agents.
Les protocoles STOC et SHOC constituent des leviers pour le suivi aviaire en Nouvelle-Aquitaine. Leur pérennité et leur amélioration continue dépendront de la mobilisation collective et de la qualité des données produites.
